---
title: "Taller 1 - Análisis Estadístico de Datos"
author: "Juan Manuel Zamora"
date: "2026-03-09"
output: html_document
---
```{r setup, include=FALSE}
knitr::opts_chunk$set(echo = TRUE)
```

## Librerías
```{r librerias, message=FALSE, warning=FALSE}
library(tidyverse)
library(ggplot2)
library(ggExtra)
library(psych)
library(dplyr)
```

## Pregunta 1
```{r pregunta1}
datos <- read.csv("../ORI.csv", sep = ";")
nrow(datos)
ncol(datos)

# Filtrar solo registros del mediodía
datos_noon <- datos[datos$Hora == "12:00", ]
nrow(datos_noon)
```
La base de datos tiene **4543 filas** y **18 columnas**. 
El número de registros medidos a mediodía (12:00) es: [118].

## Pregunta 2
```{r pregunta2}
tabla_pronostico <- table(datos_noon$Pronostico)
sort(tabla_pronostico, decreasing = TRUE)
```
El pronóstico más frecuente al mediodía es **Parcialmente Nublado** 
con 63 registros. El pronóstico menos frecuente es **Parcialmente 
Nublado - Tormenta Ligera** con 2 registros.

## Pregunta 3

Las variables se clasifican de la siguiente manera:

- **Pronóstico**: Cualitativa - Nominal. Es una categoría 
descriptiva del clima sin orden jerárquico.

- **Municipio**: Cualitativa - Nominal. Representa el nombre 
del lugar de medición, sin orden ni valor numérico.

- **Temperatura**: Cuantitativa - Intervalo. Es una medición 
numérica continua, pero el cero (0°C) no representa 
ausencia total de temperatura.

- **Velocidad del viento**: Cuantitativa - Razón. Es numérica 
y el cero (0 mph) sí representa ausencia total de viento.

## Pregunta 4
```{r pregunta4, fig.width=8, fig.height=5}


# Boxplot de Temperatura

ggplot(datos_noon, aes(y = Temperatura)) +
  geom_boxplot(fill = "steelblue") +
  labs(title = "Distribución de Temperatura al mediodía",
       y = "Temperatura (°C)") +
  scale_y_continuous(breaks = seq(20, 35, by = 0.5)) +
  theme_minimal()

# Boxplot de Velocidad del viento
ggplot(datos_noon, aes(y = Velocidad_del_Viento)) +
  geom_boxplot(fill = "coral") +
  labs(title = "Distribución de Velocidad del viento al mediodía",
       y = "Velocidad del viento (mph)") +
  scale_y_continuous(breaks = seq(0, 5, by = 0.5)) +
  theme_minimal()

```

La temperatura al mediodía presenta una mediana de aproximadamente 
30°C con poca dispersión (caja estrecha entre 29°C y 31°C), 
lo que indica temperaturas consistentes. Se observan valores 
atípicos bajos entre 22°C y 25°C. La distribución presenta 
ligera asimetría negativa.

La velocidad del viento tiene una mediana de aproximadamente 
1.7 mph con mayor dispersión relativa. La distribución es 
más simétrica y no presenta valores atípicos evidentes, 
indicando vientos suaves y moderadamente variables al mediodía.

## Pregunta 5
```{r pregunta5}
summary(datos_noon$Temperatura)
summary(datos_noon$Velocidad_del_Viento)
```

La temperatura presenta una mediana de **30.4°C** y una media de **29.75°C**, 
con valores entre 22.4°C y 32.7°C. La velocidad del viento tiene mediana de 
**1.7 mph** y media de **1.72 mph**, entre 0.4 y 3.7 mph. Estos valores 
concuerdan con los boxplots: la temperatura muestra mayor dispersión y valores 
atípicos bajos, mientras el viento es más simétrico y concentrado.

## Pregunta 6
```{r pregunta6}
atipicos_presion <- boxplot(datos_noon$Presion, plot=FALSE)$out
atipicos_rocio <- boxplot(datos_noon$Punto_de_Rocio, plot=FALSE)$out

cat("Atípicos en Presión:", length(atipicos_presion), "\n")
cat("Valores:", atipicos_presion, "\n\n")
cat("Atípicos en Punto de Rocío:", length(atipicos_rocio), "\n")
cat("Valores:", atipicos_rocio)
```

La variable **Presión** presenta **1 valor atípico** (1015.7 hPa), mientras 
que **Punto de Rocío no presenta atípicos**. Por tanto, la Presión tiene mayor 
número de atipicidades.

## Pregunta 7
```{r pregunta7, fig.width=7, fig.height=7}
p <- ggplot(datos_noon, aes(x = Temperatura, y = Velocidad_del_Viento)) +
  geom_point(color = "steelblue", alpha = 0.6) +
  labs(title = "Temperatura vs Velocidad del viento al mediodía",
       x = "Temperatura (°C)",
       y = "Velocidad del viento (mph)") +
  theme_minimal()

ggMarginal(p, type = "histogram", fill = "steelblue")
```

El diagrama de dispersión no muestra un patrón claro entre las variables. 
Los puntos están distribuidos de manera dispersa, sugiriendo que **no existe 
una correlación evidente** entre temperatura y velocidad del viento al mediodía.

## Pregunta 8
```{r pregunta8}
cov(datos_noon$Temperatura, datos_noon$Velocidad_del_Viento)
cor(datos_noon$Temperatura, datos_noon$Velocidad_del_Viento)
```

La **covarianza** es aproximadamente **0.047** y se expresa en unidades 
combinadas (°C × mph). Al ser positiva pero muy cercana a cero, indica una 
relación casi inexistente. El **coeficiente de correlación de Pearson** es 
**0.026** (adimensional, sin unidades), confirmando que no hay correlación 
lineal entre temperatura y velocidad del viento.

## Pregunta 9

Los datos del mediodía son **multivariados**, ya que cada registro contiene 
simultáneamente múltiples variables medidas (temperatura, viento, presión, 
humedad, entre otras) sobre la misma unidad experimental.

## Pregunta 10
```{r pregunta10, fig.width=8, fig.height=5}
ggplot(datos_noon, aes(x = Temperatura)) +
  geom_histogram(aes(y = ..density..), fill = "steelblue", 
                 color = "white", bins = 15) +
  geom_density(color = "red", size = 1) +
  labs(title = "Densidad de Temperatura al mediodía",
       x = "Temperatura (°C)", y = "Densidad") +
  theme_minimal()
```

La distribución de temperatura presenta una forma aproximadamente simétrica 
con una ligera cola hacia la izquierda. **No se puede afirmar con certeza que 
los datos provienen de una distribución normal**, dado que la curva kernel 
muestra cierta irregularidad y la presencia de valores atípicos bajos aleja 
la distribución de la normalidad perfecta.

## Pregunta 11
```{r pregunta11, fig.width=8, fig.height=5}
ggplot(datos_noon, aes(x = Presion)) +
  geom_histogram(aes(y = ..density..), fill = "coral",
                 color = "white", bins = 15) +
  geom_density(color = "darkred", size = 1) +
  labs(title = "Densidad de Presión al mediodía",
       x = "Presión (hPa)", y = "Densidad") +
  theme_minimal()
```

La distribución de Presión **no es perfectamente simétrica**. Presenta una 
ligera asimetría positiva (cola hacia la derecha), evidenciada por el valor 
atípico de 1015.7 hPa que jala la distribución hacia valores altos.

## Pregunta 12
```{r pregunta12, fig.width=8, fig.height=5}
media_viento <- mean(datos_noon$Velocidad_del_Viento)
sd_viento <- sd(datos_noon$Velocidad_del_Viento)

ggplot(datos_noon, aes(x = Velocidad_del_Viento)) +
  geom_density(color = "coral", size = 1) +
  stat_function(fun = dnorm, 
                args = list(mean = media_viento, sd = sd_viento),
                color = "steelblue", size = 1, linetype = "dashed") +
  labs(title = "KDE vs Normal teórica - Velocidad del viento",
       x = "Velocidad del viento (mph)", y = "Densidad",
       caption = "Rojo: KDE observada | Azul: Normal teórica") +
  theme_minimal()
```

El modelo normal teórico (azul) **no se aproxima bien** a la distribución 
observada (rojo). La velocidad del viento presenta una distribución más 
irregular y asimétrica que una normal, con concentración en valores bajos 
y una cola hacia la derecha.


